【裁判字號】    95,台上,5053
【裁判日期】    950914
【裁判案由】    搶奪
【裁判全文】
最高法院刑事判決            九十五年度台上字第五０五三號
    上  訴  人  甲○○
                        巷2弄.
    選任辯護人  鄭成東律師
上列上訴人因搶奪案件，不服臺灣高等法院中華民國九十五年六
月三十日第二審更審判決（九十五年度上更(一)字第二一四號，起
訴案號：臺灣板橋地方法院檢察署九十二年度偵緝字第一九三七
號【原判決贅載九十二年度偵字第一三九三０號】），提起上訴
，本院判決如下：
    主  文
原判決撤銷，發回臺灣高等法院。
    理  由
本件原判決撤銷第一審關於搶奪部分之科刑判決，改判仍論處上
訴人甲○○共同連續意圖為自己不法之所有，而搶奪他人之動產
罪（處有期徒刑三年。應於刑之執行完畢或赦免後，令入勞動場
所強制工作三年），固非無見（第一審判決關於竊盜部分，業經
第一審判決確定）。
惟查：（一）被告之自白，須非出於強暴、脅迫、利誘、詐欺、
疲勞訊問、違法羈押或其他不正之方法，且與事實相符者，得為
證據。固為刑事訴訟法第一百五十六條第一項所明定，然被告或
共犯若陳述其自白，係出於不正之方法者，則該自白既非出於自
由意志，即其取得之程序，已非適法，則不問該自白之內容是否
確與事實相符，因其非係適法之證據，自不能採為判決之基礎，
故審理事實之法院，遇有被告對於自白提出係出於不正方法之辯
解時，應先於其他事實而為調查。此觀諸同法第一百五十六條第
三項之規定甚明。上訴人在第一審即對其於民國九十二年十一月
六日之警詢自白主張：「警察叫我承認的時候，警察都跟被害人
說搶你的人已經抓到了」、「（問：你在警局為何承認﹖）因為
當時警察說反正我已經被抓，把一些案子認一認沒有關係，刑度
沒有影響」、「（問：警察有打你？）有」、「我受有內傷」、
「我確定有被打」（見第一審卷第一宗第五四頁、第二二七頁、
第二二八頁）；而其上訴審選任辯護人，於上訴審復陳稱：「警
訊筆錄部分，被告甲○○並沒有承認犯行，是警察要被告承認的
」（見上訴卷第一一一頁、第一一二頁）。原審就上訴人主張其
九十二年十一月六日之警詢自白係非出於自由意志之辯解，未加
調查、審認及說明，即遽爾採納上開警詢筆錄作為判決上訴人有
罪之證據（見原判決第六頁第八行至第十三行），自有理由不備
及證據調查未盡之違法。（二）有罪判決書所記載之犯罪事實，
為論罪科刑適用法律之基礎，故凡於適用法律有關之重要事項，
必須詳加認定，明確記載，然後於理由內敘明犯罪事實所憑之證
據及認定之理由，始足為適用法律之依據。若事實未有此記載，
而理由加以說明，為理由失其依據；如事實有此記載，理由未予
說明，則為理由不備；按諸刑事訴訟法第三百七十九條第十四款
規定，其判決當然為違背法令。依原判決理由說明，係依憑上訴
人於本案之前，已有多次竊盜及搶奪等犯罪前科紀錄（見臺灣高
等法院被告全國前案紀錄表），又自九十二年七月十五日起，至
同年十一月一日止，於短短不到四個月內，即搶奪被害人之財物
達十四次之多，顯有犯罪之習慣等事實，依刑法第九十條第一項
、第二項前段規定，併諭知上訴人應於刑之執行完畢或赦免後，
令入勞動場所施以強制工作三年。惟其事實欄並未認定上訴人有
犯罪習慣，則上開理由說明顯失依據，而有理由不備之違法。（
三）刑事訴訟法上所謂認定犯罪事實之證據，係指足以認定被告
確有犯罪行為之積極證據而言。若積極證據不足供證明時，自不
能以推測或擬制之方法，為判決之基礎。卷查上訴人於警詢及偵
審中始終堅決否認有騎機車單獨搶奪賴永是財物之犯行；賴永是
於警詢及第一審復祇供稱：「歹徒共有一名，騎乘一部重機車，
歹徒之特徵及車號，我均未記得」、「我並不認識（指上訴人）
」、「（問：是否在庭被告搶的？）我沒有辦法確認，從被告的
背後也沒有辦法確認」（見九十二年度核退字第九九九四號卷、
第一審卷第一宗第二一一頁）；雖警方在上訴人臺北縣三重市○
○街一之三號五樓住處查獲賴永是遭人搶奪之游泳券五張，惟上
訴人於第一審即供稱：「被害人的物品也是在我和李岳平在下竹
圍街住處查獲的，福和街一號五樓之三也是我和郭銘欽共同住處
」（見第一審卷第一宗第二一一頁）。則僅依憑警方在臺北縣三
重市○○街一之三號五樓查獲賴永是遭人搶奪之游泳券五張，是
否足供證明該游泳券必係上訴人單獨搶奪所得？該游泳券有否可
能經由其他管道取得？關係上訴人應否擔負騎機車搶奪賴永是財
物之罪責，自應深入研求剖析釐清。以上，或係上訴意旨所指摘
，或屬本院得依職權調查之事項，應認原判決仍有撤銷發回更審
之原因。又檢察官於原審移送併案審理部分與發回部分，有否裁
判上一罪關係，案經發回，更審時應併注意及之，附為指明。
據上論結，應依刑事訴訟法第三百九十七條、第四百零一條，判
決如主文。
中    華    民    國  九十五  年    九    月   十四   日
                      最高法院刑事第十二庭
                          審判長法官  林  永  茂
                                法官  洪  文  章
                                法官  蘇  振  堂
                                法官  蕭  仰  歸
                                法官  何  菁  莪
      本件正本證明與原本無異
                                      書  記  官
中    華    民    國  九十五  年    九    月   二十   日
                                                      Ｋ


司法院資訊處製作；財團法人民間司法改革基金會備份。
